臺灣臺北地方法院刑事判決
110年度金易字第3號
公  訴  人  臺灣臺北地方檢察署檢察官
被      告  盧惠暖



指定辯護人（義務律師）
            陳信翰律師
上列被告因違反證券交易法案件，經檢察官提起公訴（110年度
偵字第20964號），本院判決如下：
    主  文
盧惠暖共同犯證券交易法第一百七十五條第一項之非法經營證券
業務罪，處有期徒刑肆月，如易科罰金，以新臺幣壹仟元折算壹
日。
未扣案之犯罪所得新臺幣肆拾捌萬陸仟元沒收之，於全部或一部
不能沒收或不宜執行沒收時，追徵其價額。
    事  實
一、盧惠暖自民國102年11月間至105年4月間止，任職於達利資
    訊社（設臺北市○○區○○路000號6樓之2），其明知達利資訊
    社非為經主管機關即金融監督管理委員會許可及發給許可證
    照之證券商，依法不得經營有價證券買賣之行紀、居間、代
    理等證券業務，竟與達利資訊社之負責人吳紳福、業務經理
    林偉敬、業務主管林素鑾（化名「林佩萱」，以上3人前因
    犯非法經營證券業務罪，吳紳福、林偉敬由本院以104年度
    金簡字第7號判處罪刑確定，林素鑾由本院以106年度金簡上
    字第2號判處罪刑確定，於本件均另由檢察官以其犯行為各
    該確定判決效力所及，而為不起訴之處分）共同基於非法經
    營證券業務之單一集合犯意聯絡，在上開達利資訊社營業處
    所，由盧惠暖依吳紳福、林偉敬、林素鑾之指示、監督，化
    名「高華」，並以達利資訊社之名義，利用門號0000000000
    號行動電話隨機撥打及寄送投資評估報告書、報導文宣資料
    予不特定人之方式，而推銷未上市（櫃）股票，並先後於如
    附表一所示之時間，招攬賴瑞雲以如附表一所示之價格，分
    別購買如附表一所示之未上市（櫃）公司股票，並由盧惠暖
    代為辦理股票過戶手續後，當面將股票、證券交易稅一般代
    徵稅額繳款書交付賴瑞雲及當場收受股款，而居間買賣未上
    市（櫃）公司股票，以此方式非法經營證券業務，盧惠暖並
    領有底薪及佣金（即犯罪所得）共計新台幣（下同）486,00
    0元。嗣經賴瑞雲發覺其購買股票之各該公司經營不善、虧
    損連連或擅自歇業，向臺灣臺北地方檢察署（下稱臺北地檢
    署）按鈴申告，始循線查悉上情。
二、案經被害人賴瑞雲訴由臺北地檢署檢察官偵查起訴。
    理  由
壹、證據能力部分：
一、按被告以外之人於審判外之言詞或書面陳述，除法律有規定
    者外，不得作為證據，刑事訴訟法第159條第1項定有明文。
    又被告以外之人於審判外之陳述，雖不符前4 條（即同法第
    159條之1至第159條之4）之規定，而經當事人於審判程序同
    意作為證據，法院審酌該言詞陳述或書面陳述作成時之情況
    ，認為適當者，亦得為證據；當事人、代理人或辯護人於法
    院調查證據時，知有第159條第1項不得為證據之情形，而未
    於言詞辯論終結前聲明異議者，視為有前項之同意，同法第
    159條之5規定甚明。是證人即告訴人賴瑞雲於警詢及檢察事
    務官詢問之陳述，經被告盧惠暖及辯護人於準備程序時表示
    不爭執其證據能力，且未於本件言詞辯論終結前聲明異議，
    本院審酌該等言詞陳述做成時之情況，認為適當，依上開規
    定，得為證據。
二、至以下本院所引用之非供述證據，查無依法應排除其證據能
    力之情形，亦非由實施刑事訴訟程序之公務員因違背法定程
    序取得之證據，並經本院依法踐行調查證據程序，以之資為
    認定事實之基礎自屬合適，依刑事訴訟法第158條之4反面推
    論，應認有證據能力。
貳、實體部分：
一、爭執、不爭執事項及被告之辯解：
  ㈠不爭執之事項：
  ⒈被告任職於達利資訊社，以及達利資訊社未經主管機關許可
    及發給證券商許可證照之事實。
  ⒉告訴人有透過被告而購買如附表一所示之未上市（櫃）公司
    股票之事實。
  ⒊被告任職達利資訊社之底薪每月為25,000元，任職第1年每出
    售股票1張取得200元佣金，第2年起每出售股票1張取得300
    元佣金之事實。
  ㈡爭執之事項：
  ⒈被告否認明知非券商不得經營有價證券之承銷、自行買賣 、
    行紀、居間、代理等證券業務之事實。
  ⒉被告否認知悉其所為係違反證券交易法第44條第1項非證券 
    商未經許可不得經營證券業務規定之事實 。 
  ㈢被告之辯解：
  ⒈被告主觀上欠缺違法性認識等語。
  ⒉告訴人所購買同一家公司增資之股票（即告訴人以17元價格
    購買禾晶光電股份有限公司之股票5張及以30元價格購買大
    唐娛樂股份有限公司股票15張之部分），因為價格變便宜，
    就沒有獎金等語。
二、得心證之理由及所憑之證據：
  ㈠被告自102年11月間至105年4月間止，任職於達利資訊社，並
    依吳紳福、林偉敬、林素鑾之指示、監督，化名「高華」，
    以達利資訊社之名義，利用門號0000000000號行動電話隨機
    撥打及寄送投資評估報告書、報導文宣資料予不特定人之方
    式，而推銷未上市（櫃）公司股票，並先後於如附表一所示
    之時間，招攬告訴人以如附表一所示之價格，分別購買如附
    表一所示之未上市（櫃）公司股票，並由被告代為辦理股票
    過戶手續後，當面將股票、證券交易稅一般代徵稅額繳款書
    交付賴瑞雲及當場收受股款之事實，為被告所不爭執（110
    年度偵字第20964號卷第35-38頁、本院卷第67-69頁），並
    有下列證據在卷可按，堪信屬實：
　⒈供述證據：
　　告訴人賴瑞雲於警詢、檢察事務官詢問時之陳述（109年度
    他字第11246卷〈下稱他字卷〉第5-6頁、第33-36頁）。　
　⒉非供述證據：
  ①達利資訊社工商登記資料列印表（他字卷第473頁）。
  ②告訴人賴瑞雲之兆豐銀行世貿分行000-00000000000號、臺灣
    銀行000-000000000000號帳戶存摺交易明細（他字卷第37-6
    1頁）。
  ③門號0000000000申登人（使用人：盧惠暖）資料列印表（他
    字第495頁）。
  ④告訴人提出之股票影本、證券交易稅繳款書影本（他字卷第6
    3-236頁）。
　⑤告訴人提出之購買未上市（櫃）股票明細表、未上市（櫃）
    公司基本資料、投資計畫書等相關資料（他字卷第7-13頁）
    。 
　㈡被告雖否認明知非券商不得經營有價證券之承銷、自行買賣 
    、行紀、居間、代理等證券業務之事實，惟觀諸卷附達利資
    訊社工商登記資料列印表（他字卷第473頁），可知達利資
    訊社之營業項目，僅登記有：資訊軟體服務業、資料處理服
    務業、電子資訊供應服務業及投資顧問業等業務，不並包含
    前述證券業務甚明。又被告於本院審理時自陳：伊應徵時有
    看到營利登記等語（本院卷第66頁、第91頁），自可據此推
    認被告於任職達利資訊社之初，其主觀上已明知達利資訊社
    未經主管機關許可及發給證券商許可證照等情，至為顯明。
　㈢綜上所述，達利資訊社未經主管機關許可並發給證券商許可
    執照，被告自102年11月間至105年4月間止，任職於達利資
    訊社，並依吳紳福、林偉敬、林素鑾之指示、監督，化名「
    高華」而推銷未上市（櫃）公司股票，並先後於如附表一所
    示之時間，招攬告訴人以如附表一所示之價格，分別購買如
    附表所示之未上市（櫃）公司股票，其所為非法經營證券業
    務犯行，洵堪認定，應依法論科。
三、犯罪所得之認定：
  ㈠被告於本院審理時自陳：伊任職達利資訊社之底薪每月為25,
    000元，任職第1年每出售股票1張取得200元佣金，第2年起
    每出售股票1張取得300元佣金等語（本院卷第68頁），故本
    院據此估算，被告就其所為非法經營證券業務犯行，所領得
    之底薪及佣金（即犯罪所得）總計486,000元，其計算方式
    詳如附表二所示。
　㈡至被告於本院審理時辯稱：告訴人所購買同一家公司增資之
    股票（即附表一編號2告訴人以17元價格購買禾晶光電股份
    有限公司之股票5張及編號5以30元價格購買大唐娛樂股份有
    限公司股票15張之部分），因為價格變便宜，就沒有獎金等
    語（本院卷第68頁）。本院審酌如附表一編號2告訴人以17
    元價格購買禾晶光電股份有限公司之股票5張之部分，以及
    如附表一編號5告訴人以30元價格購買大唐娛樂股份有限公
    司股票15張之部分，被告既否認有取得佣金之事實，且卷內
    復無其他積極證據足認被告就此部分有取得佣金之事實，是
    本院認被告就此部分之居間買賣未上市（櫃）公司股票，應
    無犯罪所得。
四、論罪科刑部分：
  ㈠按證券商須經主管機關之許可及發給許可證照，方得營業；
    非證券商不得經營證券業務。又證券業務之種類包括有價證
    券買賣之行紀、居間、代理及其他經主管機關核准之相關業
    務，證券交易法第44條第1項、第15條第3款分別定有明文，
    違反本條規定者，應依同法第175條第1項之罪論處。被告自
    102年11月間至105年4月間止，任職於達利資訊社，其明知
    明知達利資訊社未經主管機關許可及發給證券商許可證照，
    竟依達利資訊社負責人吳紳福、業務經理林偉敬、業務主管
    林素鑾之指示、監督，化名「高華」，以達利資訊社之名義
    ，利用門號0000000000號行動電話隨機撥打及寄送投資評估
    報告書、報導文宣資料予不特定人之方式，而推銷未上市（
    櫃）股票，並先後於如附表一所示之時間，招攬賴瑞以如附
    表一所示之價格，分別購買如附表所示之未上市（櫃）公司
    股票，是核其所為，係違反證券交易法第44條第1項之規定
    ，應依同法第175條第1項規定處斷，論以非法經營證券業務
    罪。又被告與吳紳福、林偉敬、林素鑾間，有犯意之聯絡及
    行為之分擔，應以共同正犯論處。
　㈡再按上開非法經營證券業務行為，其刑罰規範之構成要件本
    已預設該行為本身係持續實行之複次行為，具備反覆、延續
    之行為特徵，將之總括或擬制成一個構成要件之「集合犯」
    行為，此種犯罪，以反覆實行為典型、常態之行為方式，具
    侵害法益之同一性，於刑法評價上應為構成要件之行為單數
    ，因而僅包括的成立一罪。故被告被告自102年11月間至105
    年4月間止，任職於達利資訊社，其所為共同非法經營證券
    業務罪之行為，因本質上具有反覆、延續之行為特徵，應僅
    成立一罪。
  ㈢被告於本院審理時，否認知悉其所為係違反證券交易法第44
    條第1項非證券商未經許可不得經營證券業務規定之事實，
    指定辯護人亦為被告之利益，辯以：被告為初中學歷，過往
    未曾從事金融領域專業工作，難以知悉專業之金融法規，主
    觀上欠缺違法性認識，請依刑法第16條之規定減輕其刑等語
    。惟刑法第16條規定：「除有正當理由而無法避免者外，不
    得因不知法律而免除刑事責任。但按其情節，得減輕其刑。
    」學理上稱為違法性錯誤或禁止錯誤，其情形包括行為人不
    認識其行為為法律所不許，及誤認其行為為法律所許可。就
    該規定以觀，可見係依違法性錯誤的情節，區分為有正當理
    由而無法避免者，阻卻其犯罪的成立，應免除其刑事責任；
    至於非屬無法避免者，猶然不能阻卻犯罪的成立，僅得視個
    案的具體犯情，減輕其刑。本院審酌被告任職達利資訊社，
    受吳紳福、林偉敬、林素鑾之指示，而居間買賣未上市（櫃
    ）公司股票，其亦自陳：伊應徵時有看到營利登記等語，已
    見前述，參酌被告於上開犯行之分擔角色，衡度其社經地位
    及智識程度，並無不認識其行為為法律所不許，或誤認其行
    為為法律所許可之情況可言。從而，本院無庸依刑法第16條
    之規定，予以減輕或免除其刑。
　㈣爰審酌被告前未曾受有期徒刑以上刑之宣告，此有臺灣高等
    法院被告前案紀錄表在卷可考（本院卷第15頁），素行良好
    ，且偵審中坦承客觀上其有居間買賣未上市（櫃）公司股票
    之事實，其未經主管機關許可，而共同非法經營證券業務，
    足以損害證券交易市場之正常發展，惟被告究非主要之經營
    者，又其任職達利資訊社之期間、所居間買賣之股票數量及
    所取得之犯罪所得等情節非鉅，再參酌其智識程度、生活狀
    況等一切情狀，量處如主文所示之刑，並諭知易科罰金之折
    算標準，以示懲儆。
五、沒收部分：
  ㈠查被告行為後，刑法關於沒收規定，先後於104年12月30日、
    105年6月22日修正公布，並均自105年7月1日起施行，其中
    第2條第2項修正為「『沒收』、非拘束人身自由之保安處分適
    用裁判時之法律。」考其立法理由略以：「本次沒收修正經
    參考外國立法例，以切合沒收之法律本質，認沒收為本法所
    定刑罰及保安處分以外之法律效果，具有獨立性，而非刑罰
    （從刑），為明確規範修法後有關沒收之法律適用，爰明定
    適用裁判時法…」等旨，故關於沒收之法律適用，尚無新舊
    法比較之問題，於新法施行後，應一律適用新法之相關規定
    。
  ㈡按犯罪所得，屬於犯罪行為人者，沒收之；於全部或一部不
    能沒收或不宜執行沒收時，追徵其價額；所謂犯罪所得，包
    括違法行為所得、其變得之物或財產上利益及其孳息，104
    年12月30日修正通過，自105年7月1 日起施行之刑法第38條
    之1第1項前段、第3項、第4項定有明文。被告就本件犯行，
    領有底薪及佣金（即犯罪所得）共計486,000元，業經認定
    如前，且該犯罪所得未經扣案，揆諸上開規定，應予宣告沒
    收，併宣告於全部或一部不能沒收或不宜執行沒收時，追徵
    其價額。
據上論斷，應依刑事訴訟法第299條第1項前段，證券交易法第17
5條第1項、第44條第1項，刑法第11條前段、第2條2項、第28條
、第41條第1項前段、第38條之1第1項前段、第3項，判決如主文
。
本案經檢察官王如玉提起公訴、檢察官許祥珍到庭執行職務
中　　華　　民　　國　　111 　年　　1 　　月　　13　　日
                  刑事第十七庭  法  官  彭慶文
上正本證明與原本無異。
如不服本判決應於收受送達後20日內向本院提出上訴書狀，並應
敘述具體理由；其未敘述上訴理由者，應於上訴期間屆滿後20日
內向本院補提理由書（均須按他造當事人之人數附繕本）「切勿
逕送上級法院」。因疫情而遲誤不變期間，得向法院聲請回復原
狀。
                                書記官  王聖婷
中　　華　　民　　國　　111 　年　　1 　　月　　14　　日
附錄法條：
證券交易法第44條、第175條
附表一：被害人賴瑞雲購買之股票及金額明細
附表二：被告盧惠暖之犯罪所得